臺灣高等法院刑事裁定
111年度毒抗字第491號
抗  告  人  
即  被  告  丁基萬



上列抗告人即被告因違反毒品危害防制條例案件，不服臺灣基隆
地方法院111年度毒聲字第33號，中華民國111年4月6日裁定（聲
請案號：臺灣基隆地方檢察署111年度聲觀字第10號、110年度毒
偵字第1808號）提起抗告，本院裁定如下：
    主  文
抗告駁回。 
    理  由
一、聲請意旨略以：被告甲○○基於施用第二級毒品甲基安非他命
    之犯意，於民國110年8月12日或13日中午12時，在基隆市○○
    區○○○路000巷000弄00○0號3樓住處內，以將甲基安非他命置
    入玻璃球吸食器內後加熱燒烤，吸食其所產生煙霧之方式，
    施用甲基安非他命1次。爰依毒品危害防制條例第20條第3項
    、第1項及觀察勒戒處分執行條例第3條第1項，聲請裁定將
    被告送勒戒處所觀察、勒戒等語。
二、原裁定意旨略以：
　㈠被告甲○○於偵查中坦承於前揭時、地，施用甲基安非他命1次
    之犯行，佐以被告為警查獲後所採集之尿液檢體，經送台灣
    檢驗科技股份有限公司檢驗，結果呈安非他命及甲基安非他
    命陽性反應，有該公司110年8月26日濫用藥物檢驗報告、基
    隆市警察局第一分局偵辦毒品案件尿液檢體對照表（尿液檢
    體編號：000-0-000）及勘察採證同意書附卷可稽，並有玻
    璃球吸食器1組扣案可資佐證，而扣案之玻璃球吸食器內檢
    出甲基安非他命，有台灣尖端先進生技醫藥股份有限公司11
    0年9月22日毒品證物鑑定分析報告在卷可考，堪認被告前開
    任意性自白核與事實相符，被告確有於前揭時、地施用甲基
    安非他命之犯行。核被告所為，係犯毒品危害防制條例第10
    條第2項之施用第二級毒品罪。
　㈡被告前因施用毒品案件，經裁定送觀察、勒戒後，認無繼續
    施用毒品之傾向，於89年1月18日執行完畢釋放出所，並經
    臺灣板橋（新北）地方檢察署檢察官以89年度毒偵緝字第71
    號為不起訴處分確定；於上開觀察、勒戒執行完畢釋放後5
    年內，再犯施用毒品案件，經裁定送觀察、勒戒後，認有繼
    續施用毒品之傾向，經裁定令入戒治處所施以強制戒治，於
    90年3月22日停止戒治，嗣經撤銷停止戒治裁定，於91年5月
    2日再入所執行所餘戒治處分，於91年10月8日強制戒治期滿
    ，刑罰部分，經臺灣板橋（新北）地方法院以89年度重簡字
    第1378號判決判處有期徒刑5月確定；此外，被告雖另有多
    次施用毒品犯行，然均經起訴判處罪刑或附命完成戒癮治療
    之緩起訴處分，未再有受觀察、勒戒或強制戒治處分等情，
    有本院被告前案紀錄表在卷可查。從而，被告本次再犯施用
    第二級毒品罪，距最近1次觀察、勒戒或強制戒治執行完畢
    釋放，已逾3年，檢察官依毒品危害防制條例第20條第3項之
    規定，適用同條第1項之規定聲請觀察、勒戒，核屬有據，
    應予准許等語。
三、抗告意旨略以：被告因身體患有甲狀腺癌，並有擴大之現象
    ，望鈞長能讓被告接受毒癮治療，安心養病云云。
四、按犯毒品危害防制條例第10條之罪者，檢察官應聲請法院裁
    定，或少年法院（地方法院少年法庭）應先裁定，令被告或
    少年入勒戒處所觀察、勒戒，其期間不得逾2月，毒品危害
    防制條例第20條第1項定有明文。又同條第3項規定，犯第10
    條之罪於觀察、勒戒或強制戒治執行完畢釋放後，3年後再
    犯者，應適用同條第1、2項之規定。且此所謂「3年後再犯
    」，只要本次再犯（不論修正施行前、後）距最近1次觀察
    、勒戒或強制戒治執行完畢釋放，已逾3年者，即該當之，
    不因其間有無犯第10條之罪經起訴、判刑或執行而受影響（
    最高法院109年度台上大字第3826號裁定參照）。
五、經查：
  ㈠抗告人即被告（下稱「被告」）甲○○於檢察事務官詢問時坦
    承聲請意旨所指時、地施用安非他命之事實（見毒偵字第18
    08號卷卷附詢問筆錄第2頁）。且查：
  ⒈被告為警查獲所採集之尿液，經以酵素免疫分析法（EIA）進
    行初步檢驗，並以氣相層析質譜儀法（GC/MS）進行確認檢
    驗之結果，分別確呈安非他命類陽性及安非他命、甲基安非
    他命陽性反應，有台灣檢驗科技股份有限公司110年8月26日
    濫用藥物檢驗報告（檢體編號：000-0-000）、基隆市警察
    局第一分局偵辦毒品案件尿液檢體對照表（尿液檢體編號：
    000-0-000）及勘察採證同意書附於毒偵字第1808號卷可稽
    ，堪認被告前揭任意性自白與事實相符，其於110年8月12日
    或13日中午12時，確有施用第二級毒品甲基安非他命之犯行
    。
　⒉被告前因施用毒品案件，經令入勒戒處所觀察、勒戒，嗣因
    認無繼續施用傾向，於89年1月18日出所，嗣再犯施用毒品
    案件，經裁定送觀察、勒戒後，認有繼續施用毒品之傾向，
    經令入戒治處所施以強制戒治，於90年3月22日停止戒治，
    嗣經撤銷停止戒治裁定，於91年5月2日再入所執行所餘戒治
    處分，於91年10月8日強制戒治期滿，有本院被告前案紀錄
    表附卷可稽（見本院卷第70至71頁），則被告本件施用毒品
    犯行時間（即110年8月12日或13日中午12時），係被告最近
    1次強制戒治出所（即91年10月8日）3年後再犯，揆諸前揭
    說明，應令被告入勒戒處所觀察、勒戒，不因被告此間有無
    因施用毒品案件，先後經法院判處罪刑確定而受影響。是原
    審詳查後依檢察官聲請裁定被告應送勒戒處所觀察、勒戒，
    於法自無不合。　　
　㈡被告雖執前詞提起抗告。惟查：
  ⒈按「犯第10條之罪者，檢察官應聲請法院裁定，或少年法院
    （地方法院少年法庭）應先裁定，令被告或少年入勒戒處所
    觀察、勒戒，其期間不得逾2月。」、「第20條第1項及第23
    條第2項之程序，於檢察官先依刑事訴訟法第253條之1第1項
    、第253條之2第1項第4款至第6款或第8款規定，為附條件之
    緩起訴處分時，或於少年法院（地方法院少年法庭）認以依
    少年事件處理法程序處理為適當時，不適用之。」毒品危害
    防制條例第20條第1項、第24條第1項分別定有明文，又行政
    院依毒品危害防制條例第24條第4項授權訂定之「毒品戒癮
    治療實施辦法及完成治療認定標準」第2條，規定戒癮治療
    之實施對象，為施用第一級及第二級毒品者（第1項）；被
    告有下列情事之一時，不適合為附命完成戒癮治療之緩起訴
    處分。但無礙其完成戒癮治療之期程者，不在此限：一、緩
    起訴處分前，因故意犯他罪，經檢察官提起公訴或判決有罪
    確定。二、緩起訴處分前，另案撤銷假釋，等待入監服刑。
    三、緩起訴處分前，另案羈押或執行有期徒刑（第2項）。
    是毒品危害防制條例所規定之觀察、勒戒處分，其立法意旨
    在幫助施用毒品者戒除毒癮，該處分之性質非為懲戒行為人
    ，而係為消滅行為人再次施用毒品之危險性，目的在戒除行
    為人施用毒品之身癮及心癮措施；觀察、勒戒係導入一療程
    觀念，針對行為人將來之危險所為預防、矯治措施之保安處
    分，以達教化與治療之目的，可謂刑罰之補充制度，從而毒
    品危害防制條例本身所規定之觀察、勒戒及強制戒治等保安
    處分，雖兼具自由刑之性質，卻有刑罰不可替代之教化治療
    作用，且觀察、勒戒既屬用以矯治、預防行為人反社會性格
    ，而具社會保安功能之保安處分，當無因行為人之個人或家
    庭因素而免予執行之理，是毒品危害防制條例規定之觀察、
    勒戒處分係屬強行規定，倘有施用毒品之行為，除檢察官審
    酌個案情形，依同條例第24條第1項為附命完成戒癮治療之
    緩起訴處分，可排除適用外，凡經檢察官聲請，法院原則上
    應予尊重，僅得依法裁定令入勒戒處所觀察、勒戒，以查其
    是否仍有施用毒品傾向，並據以斷定幫助行為人徹底戒毒之
    方法，法院尚無自由斟酌以其他方式替代之權，且戒癮治療
    係基於防制毒品危害之刑事政策，及毒品危害防制條例第24
    條鑑於對若干施用毒品者，若僅施以徒刑不足以斷絕毒癮之
    規範本旨，使檢察機關與衛生主管機關合作，由檢察官審酌
    個案情形，援引毒品危害防制條例第24條，改以緩起訴處分
    方式轉介毒品施用者前往醫療院所治療，惟是否給予被告為
    附命完成戒癮之緩起訴處分，屬檢察官依法行使之裁量職權
    。
  ⒉本件檢察官經斟酌被告個案情形，認以向法院聲請觀察、勒
    戒始能達戒癮目的，而不為被告緩起訴處分及到指定醫療醫
    院為替代療法之諭知，乃屬檢察官適法職權之行使。質言之
    ，對於「初犯」或「3年後再犯」施用毒品者之戒癮方式，
    係採「緩起訴之戒癮治療」與「觀察、勒戒」並行之雙軌模
    式，至應採取行附命完成戒癮治療之緩起訴處分，或向法院
    聲請裁定觀察、勒戒之處遇措施，要屬檢察官依法行使裁量
    權之範疇，法院原則上應予尊重，尚無自由斟酌以其他方式
    替代之權。本件檢察官未對被告採行附命完成戒癮治療之緩
    起訴處分，而向法院聲請裁定觀察勒戒，且無明顯裁量怠惰
    或濫用之情事，程序自無不合。　　
　⒊抗告意旨提出長庚紀念醫院檢查單及生化檢驗單（游離甲狀
    腺素、甲狀腺刺激素）為據（見本院卷第19、21頁），主張
    被告患有甲狀腺癌，有擴大現象，希望接受毒癮治療，安心
    養病云云。然細酌前揭檢查單及生化檢驗單，並未見說明被
    告如何受抗告意旨所指疾病，以及其症狀、治療情形影響，
    而有不適合於觸犯施用毒品犯行時令入勒戒處所觀察、勒戒
    之情形，參以觀察、勒戒屬於具社會保安功能之保安處分，
    無因行為人個人因素而免予執行之理，已如前述，是本院無
    由採納抗告意旨。
六、綜合上情相互酌參，原審以被告有施用第二級毒品甲基安非
    他命之犯行，事證明確，依毒品危害防制條例第20條第1、3
    項及觀察勒戒處分執行條例第3條第1項規定，裁定將被告應
    送勒戒處所觀察、勒戒，經核其認事用法，並無違誤，被告
    仍執前詞，提起本件抗告，並無理由，應予駁回。
據上論斷，應依刑事訴訟法第412條，裁定如主文。
中　　華　　民　　國　　111 　年　　5 　　月　　31　　日
　　　　　　      刑事第七庭  審判長法　官  孫惠琳
　　　　　　　　　　　　　　　　　  法　官  張育彰
　　　　　　　　　　　　　　　　　  法　官  連雅婷
以上正本證明與原本無異。
不得再抗告。
                                    書記官  潘文賢
中　　華　　民　　國　　111 　年　　5 　　月　　31　　日